【裁判字號】    96,重訴,405
【裁判日期】    970916
【裁判案由】    分割共有物
【裁判全文】
臺灣臺中地方法院民事判決             96年度重訴字第405號
原      告  乙○○
被      告  甲○○
特別代理人  庚○○
被      告  戊○○
            丙○○
            丁○○
兼上三人
訴訟代理人  己○○○
上列當事人間請求分割共有物事件，於民國97年9月2日言詞辯論
終結，本院判決如下：
    主      文
兩造共有坐落台中縣神岡鄉○○段一四七地號、地目：田、面積
一四八四平方公尺及同段一四七之五地號、地目：田、面積三九
一四平方公尺及同段一四七之一一地號、地目：田、面積一七九
平方公尺之土地應合併分割為：如附圖編號甲所示面積七五一平
方公尺、編號丁所示面積一０四八平方公尺、編號庚所示面積六
０平方公尺之土地由原告乙○○取得；編號乙所示面積二三八平
方公尺、編號戉所示面積一五六一平方公尺、編號辛所示面積五
九平方公尺之土地由被告甲○○取得；編號丙所示面積四九五平
方公尺、編號己所示面積一三０五平方公尺、編號壬所示面積六
０平方公尺之土地由被告戊○○、丙○○、丁○○、己○○○取
得，並依原應有部分之比例保持共有。
訴訟費用由兩造按附表所示應有部分比例負擔。
    事實及理由
一、程序事項之說明：
    按無訴訟能力人有為訴訟之必要，而無法定代理人，或法定
    代理人不能行代理權者，其親屬或利害關係人，得聲請受訴
    法院之審判長，選任特別代理人，民事訴訟法第51條第1項
    定有明文。經查，被告甲○○經鑑定結果認其因患精神分裂
    病，已達精神耗弱之程度，且亦達不能處理自己事務之程度
    ，應認被告甲○○並無訴訟能力，而其因本件分割共有物訴
    訟，顯有為訴訟之必要，復未經宣告禁治產而無法定代理人
    ；經被告甲○○之子庚○○聲請本院選任特別代理人，已由
    本院以96年度重訴字第405號裁定，依民事訴訟法第51條第2
    項規定選任庚○○為被告甲○○之特別代理人確定，合先敘
    明。
二、兩造之主張：
  (一)原告起訴主張：坐落台中縣神岡鄉○○段147地號、地目：
    田、面積1,484平方公尺及同段147-5地號、地目：田、面積
    3,914平方公尺及同段147-11地號、地目：田、面積179平方
    公尺之土地為兩造共有，應有部分為原告乙○○、被告甲○○各三分之一，其餘被告戊○○、丙○○、丁○○、己○○○各十二分之一。系爭土地之共有人間雖曾申請調解，但無
    法達成協議分割，復未訂立不分割契約，又無不能分割之情
    事，爰請求裁判分割該共有之土地，並予合併分割等語。並
    聲明：如主文第1項所示。
  (二)被告甲○○則以：同意依原告所提之分割方案為合併分割。
    分割後如面積有增減，並同意互不補償。
  (三)被告戊○○、丙○○、丁○○、王詹秀則以：同意合併分割
    及原告主張之分割方法，分割後如面積有增減，並同意互不
    補償，又被告戊○○、丙○○、丁○○、王詹秀於分割後同
    意繼續保持共有等語。
三、法院之判斷：
  (一)原告主張坐落台中縣神岡鄉○○段147地號、地目：田、面
    積1,484平方公尺及同段147-5地號、地目：田、面積3,914
    平方公尺及同段147-11地號、地目：田、面積179平方公尺
    之土地為兩造共有，應有部分為原告乙○○、被告甲○○各
    三分之一，其餘被告戊○○、丙○○、丁○○、己○○○各
    十二分之一等事實，業據原告提出土地登記簿謄本為證，自
    堪信為真實。
  (二)按共有人得隨時請求分割共有物，但因物之使用目的不能分
    割或契約定有不可分割之期限者，不在此限；又共有物之分
    割，依共有人協議之方法行之，分割之方法不能協議者，法
    院得依任何共有人之聲請，以原物分配於各共有人，民法第
    823條第1項、第824條第1項及第2項第1款分別定有明文。查
    本件系爭土地之地目為田，依法令及物之使用目的並無不能
    分割之情形，兩造就該等土地亦無不能分割之約定，且不能
    以協議定分割之方法，則原告請求法院判決分割，揆諸前揭
    說明，自無不合，應予准許。
  (三)再按法院定共有物之分割方法，應斟酌當事人之聲明、共有
    物之性質、經濟效用及全體共有人之利益等公平決之，不受
    任何當事人主張之拘束。又按分割共有物係以消滅共有關係
    為目的，故法院於裁判分割共有土地時，除因該土地內部分
    土地之使用目的不能分割（如共同使用之道路）或部分共有
    人明示仍願維持共有關係等情形外，應將土地分配與各共有
    人單獨所有，不得創設新的共有關係（最高法院91年度台上
    字第1795號判決意旨可資參照，亦即如基於使用之目的而不
    能分割，或部分共有人明示仍願維持共有，自仍得保持共有
    關係。經查，本件系爭土地之實際面積合計共達5,577平方
    公尺，依原物分割，並無困難，且兩造均同意合併分割，自
    以原物分割為宜。又原物分割應審酌共有人之應有部分比例
    ，各共有人之意願，以求得最合理之分割方法。查系爭神岡
    鄉○○段147地號土地上現有被告戊○○在其上設立一檳榔
    攤，同段147-5地號土地上各共有人分別建築房屋占有使用
    ，同段147-11地號土地則為空地，業經本院於96年11月28日
    到場勘驗屬實，並有勘驗筆錄在卷可稽，且有台中縣豐原地
    政事務所97年1月2日土地複丈成果圖可證。又兩造均同意依
    如主文所示之分割方法分割，本院因認依該方法為分割，應
    能符合各共有人之最佳利益，又被告戊○○、丙○○、丁○○、王詹秀均陳述分割後，願繼續保持共有，自無不合，爰
    命仍按其原應有部分之比例保持共有。
  (四)綜上所述，本件原告請求分割共有物，為有理由，應予准許
    ，爰就系爭土地定分割方法如主文第1項所示。
四、因共有物分割、經界或其他性質上類似之事件涉訟，由敗訴
    當事人負擔訴訟費用顯失公平者，法院得酌量情形，命勝訴
    之當事人負擔其一部。民事訴訟法第80條之 1定有明文。查
    分割共有物之訴，係合兩造之必要共同訴訟，原、被告之間
    本可互換地位，本件原告起訴雖於法有據，但被告之應訴實
    因訴訟性質所不得不然，且被告原就分割方法之爭執，乃為
    伸張或防衛其權利所必要，是以本院認由敗訴之被告負擔全
    部訴訟費用，顯失公平，應由兩造各按應有部分之比例分擔
    （詳如附表），方屬公允，爰諭知如主文第2項所示。
五、據上論結，本件原告之訴為有理由，依民事訴訟法第78 條
    、第80條之1、第85條第1項但書，判決如主文。
中    華    民    國    97    年    9     月    16    日
                  民事第三庭    法  官  林源森
附表：（各共有人就台中縣神岡鄉○○段147、147-5、147-11地
      號等3筆土地之應有部分比例均相同）
┌──┬────┬──────┬────────┐
│編號│共有人  │應有部分    │訴訟費用負擔比例│
├──┼────┼──────┼────────┤
│一  │乙○○  │3分之1      │3分之1          │
├──┼────┼──────┼────────┤
│二  │甲○○  │3分之1      │3分之1          │
├──┼────┼──────┼────────┤
│三  │戊○○  │12分之1     │12分之1         │
├──┼────┼──────┼────────┤
│四  │丙○○  │12分之1     │12分之1         │
├──┼────┼──────┼────────┤
│五  │丁○○  │12分之1     │12分之1         │
├──┼────┼──────┼────────┤
│六  │己○○○│12分之1     │12分之1         │
└──┴────┴──────┴────────┘
以上正本係照原本作成。
如對本判決上訴，須於判決送達後20日內向本院提出上訴狀（須
附繕本）。
中    華    民    國    97    年    9     月    16    日
                                書記官  黃士益


司法院資訊處製作；財團法人民間司法改革基金會備份。
